臺灣臺北地方法院刑事判決　　　　　　　 96年度訴字第198號
公　訴　人　臺灣臺北地方法院檢察署檢察官
被　　　告　乙○○
上列被告因偽造文書案件，經檢察官聲請簡易判決處刑（95年度
偵字第15566 號），本院認不宜以簡易判決處刑，改依通常程序
審理，判決如下：
    主  文
乙○○連續行使變造私文書，足以生損害於公眾及他人，處有期
徒刑肆月，如易科罰金，以銀元參佰元即新臺幣玖佰元折算壹日
。
    事  實
一、乙○○於民國95年1 月9 日，因認甲○自91年9 月起承租其
    坐落臺北市○○街142 號9 樓之10房屋未給付租金，而向址
    設臺北市中正區○○○路○ 段126 巷1 號「臺灣臺北地方法
    院臺北簡易庭」（下稱臺北簡易庭）對甲○提起損害賠償事
    件之小額訴訟（95年北小字第464 號），嗣於95年3 月9 日
    在臺北簡易庭第3 法庭，承審法官當庭諭請乙○○提出租賃
    契約為證，而乙○○於95年3 月14日言詞辯論時未遵期到庭
    ，另於95年3 月15日具狀檢附如附件一所示與甲○間租賃契
    約影本為證。然乙○○為求勝訴取得甲○之金錢給付，竟意
    圖為自己不法之所有，並基於行使變造私文書之概括犯意，
    於其後某日在不詳時地，在其載有上述租約之筆記本上書寫
    「不入住用」4 字，並予影印變造如附件二所示，先於95年
    3 月27日具狀稱：「補正租賃契約（簡約）影本，漏未影印
    到的部分（其為”不入住用”4 字）」等語並附上該變造後
    之租約影本提出於臺北簡易庭而行使之。復於95年4 月27日
    言詞辯論時，提出經變造如附件二所示載有「不入住用」4
    字之租賃契約原本而行使之，佯以當初契約約定乙○○僅提
    供上開房屋供甲○申請公司登記，無需交付該房屋供被告使
    用等情而為主張。均足以生損害於甲○及法院審理案件之正
    確性。嗣因承審法官勘驗後發覺有異而於95年7 月間向臺灣
    臺北地方法院檢察署告發，並經檢察官將筆記本載有「不入
    住用」4 字之租賃契約與原民事小額訴訟程序第一審卷宗送
    經法務部調查局鑑定，確認「不入住用」係事後所添加，始
    悉上情。
二、案經臺灣臺北地方法院函送臺灣臺北地方法院檢察署檢察官
    偵查並聲請以簡易判決處刑，本院改依通常程序審理。
    理  由
一、訊據被告乙○○固於本院坦承「不入住用」4 字為伊於簽約
    後開庭前所寫，惟否認有何行使變造私文書及詐欺未遂之犯
    行，辯稱：伊事後所書之「不入住用」在承租人甲○簽名處
    之下，並非契約書面範圍的一部分，甲○亦無受有損害，被
    告有權在自己的雜記本上書寫等語。經查：
（一）上揭被告因認被害人甲○未給付租金而向臺北簡易庭提出
      損害賠償事件之小額訴訟（95年北小字第464 號），且分
      別於95年3 月15日、95年3 月27日分別具狀檢附如附件一
      、二所示與甲○間租賃契約影本為證，並於95年4 月27日
      言詞辯論時，當庭提出經如附件二所示租賃契約原本之事
      實，業據被告於本院坦承不諱，並經本院調閱臺北簡易庭
      95北小字第464 號民事卷宗核閱無訛。是以此部分之事實
      堪以認定。
（二）又如附件二所示租賃契約上「不入住用」等語係被告變造
      等情，業經被告坦承係伊於簽約後開庭前所寫等情在卷，
      並經證人甲○於本院具結證述：「（91年6 月間是否跟被
      告承租北市○○街142 號9 樓之10房屋？）是的。（當時
      有無簽立租賃契約？）有，我有在她的筆記本上簽過字【
      即如附表一所示】。（租賃契約內容為何？）就是租她的
      房子作為商號的地址。（你在她筆記本上簽名的當時，上
      面是否有寫「不入住用」4 字？）沒有，我的習慣是簽在
      文件的最下面，所以這4 個字是被告自己事後加上去的，
      因稅捐處會去現場查，所以我不可能不入住。（當時有無
      使用該租賃之處？）後來一直找不到她，鑰匙也沒有給我
      ，所以我沒有進去過。（你與被告間是否有民事官司？）
      有，她說我沒有付租金，但我根本沒有使用過，我還想要
      她還我預付的租金。」等語明確，復有法務部調查局95年
      12月25日調科貳字第09500577380 號鑑定通知書（偵卷第
      24頁）在卷可稽，鑑定結果亦認「不入住用」等語係事後
      所添加。
（三）被告雖辯稱伊事後所書之「不入住用」在承租人甲○簽名
      處之下，並非契約書面範圍的一部分，甲○亦無受有損害
      ，被告有權在自己的雜記本上書寫等語。然查：被告先於
      95年3 月27日具狀稱：「補正租賃契約（簡約）影本，漏
      未影印到的部分（其為”不入住用”4 字）」等語，並於
      95年4 月27日當庭陳稱：「因為我找到了租賃契約所以我
      聲請再開辯論。（法官問原告：不入住用簽約當時是否就
      寫好的？）是。「不入住用」這些文字是我寫的沒有錯，
      被告只有簽名。（上述「不入住用」是在91年9 月13日簽
      約時就有記載嗎？）是。（「不入住用」是被告約定的契
      約內容？）是。（為何你在95年3 月15日提出的書狀所附
      的附證二並沒有「不入住用」這個文字？）當時我提出附
      證二時我剪掉了下半部。我以為被告簽名下面就沒有了所
      以我剪掉了。」等語，此有該95年3 月27日補正狀及95年
      4 月27日言詞辯論筆錄在卷可參，足認被告於上述民事事
      件中，顯以其筆記本上所載「不入住用」等語係租賃契約
      之內容而為主張，足以影響法院審理甲○是否需給付租金
      之判決結果，當認足以生損害於甲○及法院審理案件之正
      確性。從而被告上述辯解，顯係卸責之詞，不足採信。
（四）綜上所述，本件事證明確，被告犯行堪以認定，應予依法
      論科。
二、被告行為後，刑法於94年1 月7 日修正通過，於94年2 月2
    日公布，並於95年7 月1 日施行。按行為後法律有變更者，
    適用行為時之法律，但行為後之法律有利於行為人者，適用
    最有利於行為人之法律，現行刑法第2 條第1 項定有明文。
    此條規定乃與刑法第1 條罪刑法定主義契合，而貫徹法律禁
    止溯及既往原則，係規範行為後法律變更所生新舊法律比較
    適用之準據法，是刑法第2 條本身雖經修正，但刑法第2 條
    既屬適用法律之準據法，本身尚無比較新舊法之問題，應一
    律適用裁判時之現行刑法第2 條規定，綜其全部罪刑之結果
    而為比較，以決定適用之刑罰法律其全部罪刑之結果而為比
    較（最高法院95年5 月23日95年度第8 次刑庭會議決議參照
    ）。茲說明如下：
（一）刑法第339 條之詐欺取財罪，雖未修正，然於刑法及其施
      行法修正施行前，依罰金罰鍰提高標準條例第1 條前段規
      定，詐欺取財罪所定罰金刑部分由「銀元1 千元以下」提
      高為銀元1 萬元即新臺幣3 萬元以下。嗣因刑法施行法第
      1 條之1 條增訂：「中華民國九十四年一月七日刑法修正
      施行後，刑法分則所定罰金之貨幣單位為新臺幣；九十四
      年一月七日刑法修正時，刑法分則編未修正之條文定有罰
      金者，自九十四年一月七日刑法修正施行後，就其所定數
      額提高為三十倍，但七十二年六月二十六日至九十四年一
      月七日新增或修正之條文，就其所定數額提高為三倍。」
      此規定係在替代罰金罰鍰提高標準條例部分條文，與適用
      罰金罰鍰提高標準條例之結果相同，對於被告並不發生有
      利或不利之問題，僅係將貨幣單位由銀元改為新臺幣，並
      非法律變更刑度之條文，當無須就新舊法比較，應逕適用
      之（臺灣高等法院暨所屬法院95年法律座談會刑事類提案
      第17號研討結果參照）。惟修正後刑法第33條第5 款已將
      罰金刑提高為新臺幣1 千元以上，以百元計算，故依前述
      標準換算，同法第339 條第1 項之罰金刑變更為「新臺幣
      三萬元以下、一千元以上」。比較修正前後刑度之結果，
      修正後之規定對被告並非較為有利。
（二）刑法第55條後段之牽連犯規定於業經刪除，是於新法修正
      施行後，被告所為行使偽造私文書犯行、詐欺取財未遂犯
      行，即須分論併罰。比較新舊法之規定，修正後之規定對
      於被告較為不利，自應適用行為時較有利於被告之法律，
      即修正前刑法第55條後段之規定論以牽連犯，從較重之一
      罪予以論處。
（三）刑法第56條連續犯之規定業經刪除，則被告之數犯罪行為
      ，應予分論併罰。此刪除雖非犯罪構成要件之變更，但顯
      已影響行為人刑罰之法律效果，自屬法律有所變更，依新
      法第2 條第1 項規定，比較新、舊法結果，仍應適用較有
      利於被告之行為時法律即舊法論以連續犯。
（四）綜合新舊法比較之結果，適用修正後之刑法並未對被告更
      為有利，揆諸前揭刑法第2 條第1 項前段之規定，即應適
      用修正前之刑法第33條第5 款、第55條、第56條等規定，
      並逕行適用刑法施行法第1 條之1 之規定。
三、按行使影本，作用與原本相同，偽（變）造私文書後，持以
    行使其影本，偽（變）造之低度行為為高度之行使行為所吸
    收，應論以行使偽（變）造私文書罪（最高法院70年台上字
    第1107號判例同此意旨），是核被告所為，係犯刑法第216
    條、第210 條之行使變造私文書罪及第339 條第3 項、第1
    項之詐欺取財未遂罪。檢察官聲請簡易判決處刑書誤載被告
    涉犯行使偽造私文書罪嫌並漏載詐欺取財未遂罪嫌，惟業經
    蒞庭檢察官當庭更正補充，本院自得審理，併此敘明。被告
    變造私文書之低度行為，為行使變造私文書之高度行為所吸
    收，不另論罪。其先後2 次行使變造私文書影本、原本犯行
    ，時間緊接，所犯係構成要件相同之罪名，顯係基於概括犯
    意為之，為連續犯，依修正前刑法第56條之規定，以1 罪論
    ，並加重其刑。其先後連續行使變造私文書之目的，在以訴
    訟欺罔之方式自甲○處取得金錢，所犯上開連續行使變造私
    文書、詐欺取財未遂2 罪間有方法結果之牽連關係，依修正
    前刑法第55條之規定，應從一重之連續行使變造私文書罪論
    處。爰審酌被告犯後一再否認犯行，犯後態度不佳，惟尚未
    詐得財物，並參酌被告犯罪之動機、目的、犯罪之手段，以
    及被告之品行、智識程度、犯罪所生之危險或損害等一切情
    狀，量處如主文所示之刑。又被告行為時之易科罰金折算標
    準，修正前罰金罰鍰提高標準條例第2 條前段（現已刪除）
    規定，就其原定數額提高為1 百倍折算1 日，則被告行為時
    之易科罰金折算標準，應以銀元3 百元折算1 日，經折算為
    新臺幣後，應以新臺幣9 百元折算為1 日。惟95年7 月1 日
    修正施行之刑法第41條第1 項前段則規定：「犯最重本刑為
    五年以下有期徒刑以下之刑之罪，而受六個月以下有期徒刑
    或拘役之宣告者，得以新臺幣一千元、二千元或三千元折算
    一日，易科罰金。」，比較修正前後之易科罰金折算標準，
    以95年7 月1 日修正公布施行前之規定，較有利於被告，亦
    應適用修正前刑法第41條第1 項前段之規定，定其易科罰金
    之折算標準。
據上論斷，應依刑事訴訟法第452 條、第299 條第1 項前段，刑
法第2 條第1 項前段、第216 條、第210 條、第339 條第3 項、
第1 項、修正前刑法第56條、第55條、第41條第1 項前段，刑法
施行法第1 條之1 ，修正前罰金罰鍰提高標準條例第2 條，現行
法規所定貨幣單位折算新臺幣條例第2 條，判決如主文。
本案經檢察官張友寧到庭執行職務。
中　　華　　民　　國　　96　　年　　6 　　月　　20　　日
　　　　　　　　　刑事第三庭  審判長法  官  黃雅芬
                                    法  官  游士珺
                                    法　官　胡宗淦
以上正本證明與原本無異。
如不服本判決，應於判決送達後10日內向本院提出上訴狀（應抄
附繕本）。告訴人或被害人如對於本判決不服者，應具備理由請
求檢察官上訴，其上訴期間之計算係以檢察官收受判決正本之日
期為準。
　　　　　　　　　　　　　　　　    書記官　張耀鴻
中　　華　　民　　國　　96　　年　　6 　　月　　20　　日
附錄法條：
中華民國刑法第210條
（偽造變造私文書罪）
偽造、變造私文書，足以生損害於公眾或他人者，處 5 年以下有
期徒刑。
中華民國刑法第216條
（行使偽造變造或登載不實之文書罪）
行使第 210 條至第 215 條之文書者，依偽造、變造文書或登載
不實事項或使登載不實事項之規定處斷。
中華民國刑法第339條
（普通詐欺罪）
意圖為自己或第三人不法之所有，以詐術使人將本人或第三人之
物交付者，處5年以下有期徒刑、拘役或科或併科1千元以下罰金
。
以前項方法得財產上不法之利益或使第三人得之者，亦同。
前二項之未遂犯罰之。
